【裁判字號】    97,台上,2144
【裁判日期】    970522
【裁判案由】    違反貪污治罪條例
【裁判全文】
最高法院刑事判決            九十七年度台上字第二一四四號
上  訴  人  甲○○
上列上訴人因違反貪污治罪條例案件，不服福建高等法院金門分
院中華民國九十六年九月十八日第二審判決（九十四年度上訴字
第一六號，起訴案號：福建連江地方法院檢察署九十三年度偵字
第八號），提起上訴，本院判決如下：
    主  文
原判決關於甲○○部分撤銷，發回福建高等法院金門分院。
    理  由
本件原判決關於甲○○部分認定：上訴人甲○○與方信凱、陳宏
宜原分別為內政部警政署保安警察第四總隊第三大隊第四中隊中
隊長、分隊長（兼事務組組長）、隊員，於民國九十一年十二月
二十九日起派駐大陸地區人民馬祖處理中心（下稱馬祖處理中心
）支援勤務，上訴人任中隊長，負有主管該中隊各項業務之權限
，屬依法令服務於國家所屬機關，而具有法定職務權限之公務員
，其明知該中隊派駐馬祖處理中心之員警在該中心搭伙，每月須
繳交伙食費新台幣（下同）一千五百元，且該費用僅能作為員警
每日三餐伙食使用，詎因其個人不詳開銷及部分非法定事務費無
法核銷，竟基於為自己不法所有之意圖，利用其身為該中隊中隊
長，主管該中隊各項事務之機會，於九十二年一月間，佯稱會另
行補足該不足之伙食費，致使方信凱、陳宏宜誤信為真而陷於錯
誤，將該伙食費交由上訴人使用於上揭事務，上訴人因而詐得伙
食費二萬六千四百六十八元。嗣經人檢舉，上訴人為圖掩飾，復
指示陳宏宜、方信凱分別簽章出具：九十二年二月十六日領到二
萬四千五百元及九十二年三月十五日領到一千九百六十八元之領
款收據各一紙等情。因將第一審就上訴人部分所為之無罪判決撤
銷，改判論處上訴人公務員利用職務上之機會，詐取財物罪刑（
處有期徒刑四年，褫奪公權四年，減為有期徒刑二年，褫奪公權
二年；緩刑五年）；固非無見。
惟查：（一）刑法第七十四條第一項規定：受二年以下有期徒刑
、拘役或罰金之宣告，而有該項各款情形之一，認以暫不執行為
適當者，得宣告二年以上五年以下之緩刑；至所謂受有期徒刑二
年以下之宣告，係指宣告刑而言；是凡宣告刑逾二年者，縱因合
乎中華民國九十六年罪犯減刑條例之規定而減得之刑在二年以下
，仍不得依上開規定諭知緩刑。原判決論上訴人以公務員利用職
務上之機會，詐取財物罪，於主文內諭知之宣告刑為有期徒刑四
年，雖又認其符合中華民國九十六年罪犯減刑條例第二條第一項
第三款、第三條第一項第一款但書之規定，將該宣告刑減刑為有
期徒刑二年，然依前揭說明，仍不得宣告緩刑。原判決竟就上訴
人減得之刑併諭知緩刑五年，顯有適用法則不當之違法。（二）
有罪判決書應分別記載犯罪事實及理由，而事實一欄，為判斷其
適用法令當否之準據，法院應將依職權認定與論罪科刑有關之事
實翔實記載，然後於理由內逐一說明其憑以認定之證據，始屬適
法。原判決事實欄雖認定上訴人係因其個人不詳開銷無法核銷，
而以詐欺手段使方信凱、陳宏宜交付內政部警政署保安警察第四
總隊第三大隊第四中隊之伙食費等語，惟於理由內並未說明為上
開認定所憑之證據，自屬理由不備。（三）貪污治罪條例第五條
第一項第二款之公務員利用職務上之機會，詐取財物罪，其性質
上係屬詐欺罪之一種；故其犯罪構成要件應以行為人有意圖為自
己不法所有之主觀犯意存在，並表現於外，在客觀上有利用其職
務上可乘之事機，而使相對人陷於錯誤致交付財物，以遂其獲取
不法所有犯意之目的者，始克相當。原判決事實認定：上訴人係
以其主管中隊之部分伙食費，支應不得核銷之業務費用等情及其
理由內援引作為判決基礎之證人謝成源、方信凱、陳宏宜分別證
稱：「九十二年一月份有用伙食費來代墊相關之事務費，如果沒
有辦法核銷之費用就用伙食費代墊」、「我跟中隊長拿一千五百
元買磁碟片及碗、筷、煙，不能核銷，所以簽這張領據；不能核
銷的事務費，中隊長甲○○指示將員警的伙食費交給方分隊長代
墊使用」（謝成源部分）、「無法核銷的費用我請示隊長如何處
理，隊長指示不能核銷費用由伙食費代扣」、「不能核銷的一千
九百六十八元，長官指示由伙食費墊付」（方信凱部分）、「無
法報銷項目全部都是甲○○叫我先付錢，因不能核銷，所以我才
記帳，和分隊長交接給分隊長知道……經甲○○同意，指示由謝
成源管理之員警伙食費支出」（陳宏宜部分）。如若俱屬無誤，
則上揭無法核銷之事務費用，是否均係因公支出？若是，上訴人
以其主管中隊之伙食費墊付該中隊因公支出之事務費用，能否認
其有為自己不法所有之意圖？又上訴人既對方信凱、陳宏宜明白
指示以伙食費墊付該中隊無法核銷之業務費用，此時能否認上訴
人係對方信凱、陳宏宜施用詐術？而方、陳二人是否係因陷於錯
誤始交付財物？均待調查釐清，原判決就此俱未審認、說明，顯
屬於法有違。以上，或係上訴意旨所指摘，或屬本院得依職權調
查之事項，應認原判決關於上訴人部分有撤銷發回更審之原因。
又原判決理由內就上訴人另敘明不另為無罪諭知部分，基於審判
不可分原則，應併予發回。
據上論結，應依刑事訴訟法第三百九十七條、第四百零一條，判
決如主文。
中    華    民    國  九十七  年    五    月  二十二  日
                      最高法院刑事第八庭
                          審判長法官  林  永  茂
                                法官  吳  昆  仁
                                法官  蘇  振  堂
                                法官  蕭  仰  歸
                                法官  何  菁  莪
      本件正本證明與原本無異
                                      書  記  官
中    華    民    國  九十七  年    五    月  二十八  日
                                                 H


司法院資訊處製作；財團法人民間司法改革基金會備份。
